臺灣高等法院高雄分院刑事判決　　　　96年度交上訴字第46號
上　訴　人　臺灣屏東地方法院檢察署檢察官
上　訴　人
即　被　告　戊○○
選任辯護人　吳澄潔律師
上　訴　人
即　被　告　丙○○
　　　　　　丁○○
　　　　　　乙○○
上列上訴人因被告過失致死等案件，不服臺灣屏東地方法院95年
度交訴字第98號中華民國96年3月12日第一審判決（起訴案號：
臺灣屏東地方法院檢察署95年度偵字第5032號），提起上訴，本
院判決如下：
    主  文
原判決撤銷。
戊○○從事業務之人，因業務上之過失致人於死，處有期徒刑陸
月，如易科罰金，以銀元佰元即新臺幣玖佰元折算壹日，減為
有期徒刑參月，如易科罰金，以銀元佰元即新臺幣玖佰元折算
壹日。又共同連續明知為不實之事項，而使公務員登載於職務上
所掌之公文書，足以生損害於公眾及他人，處有期徒刑肆月，如
易科罰金，以銀元佰元即新臺幣玖佰元折算壹日，減為有期徒
刑貳月，如易科罰金，以銀元佰元即新臺幣玖佰元折算壹日。
應執行有期徒刑肆月又拾伍日，如易科罰金，以銀元佰元即新
臺幣玖佰元折算壹日。
丙○○、丁○○共同明知為不實之事項，而使公務員登載於職務
上所掌之公文書，足以生損害於公眾及他人，各處有期徒刑月
，如易科罰金，均以銀元佰元即新臺幣玖佰元折算壹日，減為
有期徒刑壹月又拾伍日，如易科罰金，均以銀元佰元即新臺幣
玖佰元折算壹日。
乙○○共同連續明知為不實之事項，而使公務員登載於職務上所
掌之公文書，足以生損害於公眾及他人，處有期徒刑肆月，如易
科罰金，以銀元佰元即新臺幣玖佰元折算壹日，減為有期徒刑
貳月，如易科罰金，以銀元佰元即新臺幣玖佰元折算壹日。
    事  實
一、戊○○經營佳慶建材行，以駕駛大貨車運送挖土機及機械為
    其執行業務之一部，於民國（下同）95年3月14日上午11 時
    10分許，戊○○駕駛車牌號碼VJ-346號自用大貨車搭載挖土
    機，沿屏東縣南州鄉○○村○○○○○道路由北往南方向行
    駛，途經南二高平面道路與中華路交岔路口時，本應注意車
    輛行經號誌故障而無交通指揮人員指揮之交岔路口，應注意
    車前狀況並減速慢行，隨時採取必要安全措施，又當時天候
    晴、日間自然光線、柏油路面乾燥、無缺陷及障礙物，又無
    其他不能注意之情形。詎戊○○於行經上開交岔路口時，竟
    未減速慢行，且疏於注意車前狀況，而貿然通過該路口，適
    有阮育新騎乘車牌號碼L32-918 號重機車沿屏東縣南州鄉○○村○○路由東往西方向行經前開交岔路口時，亦疏於注意
    左方車應讓右方車先行而貿然通過，致戊○○駕駛之大貨車
    閃避不及，車頭撞及阮育新重機車之右側車身，阮育新因此
    人車倒地，受有頭部顱骨骨折合併顱內出血及左右胸肋骨骨
    折之傷害，經戊○○報警將阮育新送往屏東縣新埤鄉小康醫
    院急救後，仍傷重不治死亡。又戊○○於犯罪未為有偵查權
    之機關發覺前，主動向到場處理之警員自首犯罪，並接受裁
    判。
二、又阮育新之父甲○○在戊○○於前開車禍肇事後，向台灣屏
    東地方法院聲請准予對戊○○財產為假扣押，經該院以95年
    度裁全字第949 號裁定准其所請後，詎戊○○為債務人於將
    受強制執行之際竟與其妻乙○○（嗣經檢察官追加起訴）、
    姊夫丙○○、連襟丁○○4 人共同基於毀損甲○○債權及使
    公務員登載不實之犯意聯絡，明知戊○○並無向丙○○及丁○○借款之真意，仍由乙○○出面委託不知情之代書張雅俊
    ，於95年3 月20日，(一)先將戊○○所有坐落屏東縣林邊鄉○○段600 地號土地及其上建號113 號門牌編號屏東縣林邊鄉
    ○○路3 巷4 號之二層樓建物，向屏東縣東港地政事務所申
    請設定虛偽不實之第二順位抵押權200 萬元予丁○○而處分
    其財產；(二)復將戊○○所有坐落屏東縣新埤鄉○○段655 地
    號土地，向屏東縣潮州地政事務所申請設定虛偽不實之抵押
    權登記200 萬元予丙○○而處分之，並致上開各該地政事務
    所承辦公務員將上開虛偽設定抵押權之不實事項，分別登載
    於職務上所掌之土地登記簿公文書上，並各於95年3 月22日
    及同年月21日完成登記，足以生損害於上開地政機關對於抵
    押權登記管理之正確性及甲○○。丙○○、丁○○並配合於
    95年3 月27日分別從渠等所有彰化銀行林邊分行及林邊區漁
    會帳戶各匯入200 萬元至戊○○所有彰化銀行林邊分行帳戶
    以製作不實之借貸交易紀錄，而戊○○隨即於當日分別將款
    項返還丙○○及丁○○。嗣因甲○○於95年4 月19日向原審
    提起民事塗銷抵押權訴訟，渠等始於95年5 月9 日塗銷前開
    土地及建物之抵押權設定。
三、案經臺灣屏東地方法院檢察署檢察官據報相驗自動檢舉及阮
    育新之父甲○○告訴臺灣屏東地方法院檢察署檢察官偵查起
    訴。
    理  由
壹、程序部分：
一、本件被告戊○○等4 人所為係犯死刑、無期徒刑、最輕本刑
    為3 年以上有期徒刑以外之罪，其於本院審判程序中就被訴
    事實為有罪之陳述，經審判長告知簡式審判程序之旨，並聽
    取公訴人、被告及選任辯護人之意見後，本院合議庭依刑事
    訴訟法第273 條之1 第1 項規定，裁定進行簡式審判程序，
    另依同法第273 條之2 、第159 條第2 項之規定，不適用傳
    聞法則有關限制證據能力之相關規定，合先敘明。
貳、實體部分：
一、訊據被告戊○○對於在前揭時地駕駛上開大貨車與阮育新騎
    乘之機車發生車禍事故之事實，於警訊、偵查中、原審及本
    院審理坦承不諱，並有交通事故現場圖、道路交通事故調查
    報告表(一)(二)及現場照片26幀附卷可稽【見95年相字第148 號
    卷（下稱檢一卷）第5-7 頁、第22-32 頁）；而被害人阮育
    新因本件車禍受有頭部顱骨骨折合併顱內出血及左右胸肋骨
    骨折之傷害，經送醫救治仍不治死亡之事實，亦經檢察官督
    同法醫師相驗明確，製有相驗筆錄、相驗屍體證明書、驗斷
    書及相驗照片6 幀等件及小康醫院診斷證明書1 紙在卷可憑
    （見檢卷16頁、第33頁、第38頁、第39-45 頁）。按汽車行
    駛時，駕駛人應注意車前狀況及兩車併行之間隔，並隨時採
    取必要之安全措施；又行經無號誌之交岔路口，應減速慢行
    ，作隨時停車之準備，道路交通安全規則第94條第3 項及第
    93條第1 項第2 款分別定有明文。被告既考領有駕駛執照，
    並為從事業務之人，自應知悉上開道路交通安全規定。而依
    道路交通事故現場圖及調查報告表顯示，本件事故發生時交
    岔路口設有閃光號誌惟並無動作、天候晴、日間自然光線、
    視距良好，路面乾燥無缺陷、無障礙物，狀況良好，依被告
    之智識能力尚無不能注意之情事，其竟疏未注意，行經該號
    誌故障而無交通指揮人員指揮之交岔路口，未減速慢行，且
    未注意車前狀況而貿然穿越該交岔路口，而肇至本件車禍發
    生，其有過失責任，已堪認定。再者本件交通事故經先後送
    請臺灣省高屏澎區車輛行車事故鑑定委員會及送請臺灣省車
    輛行車事故覆議鑑定委員會鑑定，對被告責任之鑑定結果，
    亦與上開認定大致相同，有臺灣省高屏澎區車輛行車事故鑑
    定委員會95年5 月5 日高屏澎鑑字第950348號函及所附鑑定
    意見書、臺灣省車輛行車事故覆議鑑定委員會95年7 月20日
    府覆議字第0950100484號函在卷可佐（見檢一卷第59-61 、
    104 頁）；雖被害人亦疏未注意行至號誌故障而無交通指揮
    人員指揮之交岔路口，左方車應暫停讓右方車先行，而貿然
    通過亦有過失，然並不因此解免被告過失罪責。而被告戊○○於犯罪後，在警方據報到場處理時，主動向承辦員警承認
    犯行並接受裁判，有肇事人自首情形紀錄表在卷可參（見檢
    一卷第14頁）。又被告戊○○之過失行為與被害人死亡結果
    間，顯有相當之因果關係，本件事證明確，被告戊○○業務
    過失致死之犯行堪以認定。
二、上揭損害債權及使公務員登載不實之犯罪事實，亦據被告戊○○、丙○○、丁○○及乙○○4 人於原審及本院審理時坦
    承不諱，核與證人即代書張雅俊證述之情節互核相符【見95
    年他字第721 號卷（下稱檢貳卷）第74-75 頁），並有台灣
    屏東地方法院95年度裁全字第949 號民事裁定影本1 紙、土
    地登記簿謄本2 紙、建物登記謄本1 紙、屏東縣潮州地政事
    務所95年5 月19日屏潮地四字第09500-05199 號函及所檢附
    土地登記申請書及土地建築改良物抵押權設定契約書影本各
    1 份、屏東縣東港地政事務所95年5 月19日屏港地四字第
    0950003470號函及所檢附之土地登記申請書、土地建築改良
    物抵押權設定契約書影本各1 份、彰化銀行存摺類存款存款
    憑條影本4 紙、林邊區漁會95年3 月27日匯款申請書、丁○○林邊區漁會交易明細表、戊○○彰化銀行林邊分行存摺存
    款帳戶資料查詢明細表、丙○○彰化銀行林邊分行存摺存款
    帳戶資料查詢明細表影本各1 份、屏東縣潮州地政事務所網
    路申領＜異動索引＞、屏東縣東港地政事務所網路申領＜異
    動索引＞各1 紙等資料附卷可稽（見檢一卷第81-83 頁、檢
    二卷第12-13 頁、第17-21 頁、第38-52 頁、第56-59 頁、
    第62-71 頁），被告戊○○4 人之自白核與事實相符，本件
    事證明確，被告戊○○4 人損害債權及使公務員登載不實之
    犯行亦堪認定。
三、按行為後法律有變更者，適用行為時之法律，但行為後之法
    律有利於行為人者，適用最有利於行為人之法律，修正後刑
    法第2 條第1 項定有明文。再按本次法律變更，比較時應就
    罪刑有關之共犯、未遂犯、想像競合犯、牽連犯、連續犯、
    結合犯，以及累犯加重、自首減輕暨其他法定加減原因（如
    身分加減）與加減例等一切情形，綜其全部罪刑之結果而為
    比較（最高法院95年5 月23日95年度第8 次刑庭會議決議參
    照）。查本件被告行為後，有關論罪科刑所適用之刑法業於
    94年2 月2 日修正公布，95年7 月1 日起施行，而有下列變
    更，茲分述如下：
  (一)刑法第28條共同正犯之規定已經修正，然以被告戊○○等人
    基於共同犯罪聯絡並已著手實行犯罪而言，適用修正前後規
    定並無不同，故無比較新舊法之問題，應逕依修正後之刑法
    第28條論處（最高法院95年度台上字第5589號判決參照）。
  (二)法定刑及法金刑部分：被告4 人行為時之刑法第276 條第2
    項、第214 條及第356 條之法定刑分別為「5 年以下有期徒
    刑或拘役，得併科3 千元以下罰金」、「3 年以下有期徒刑
    或拘役，或500 元以下罰金」、「2 年以下有期徒刑或拘役
    ，或500 元以下罰金」，又均依修正前罰金罰鍰提高標準條
    例第1 條前段規定、提高10倍，及依修正前刑法第33條第5
    款規定「罰金：銀元1 元以上」，是上開各罪之罰金刑部分
    經提高並折算為新臺幣後，最高分別可罰新臺幣9 萬、1 萬
    5 千元及1 萬5 千元，最低則均為新臺幣3 元。至被告行為
    後公布施行之刑法施行法第1 條之1 規定：「中華民國94年
    1 月7 日刑法修正施行後，刑法分則編所定罰金之貨幣單位
    為新臺幣。94年1 月7 日刑法修法時，刑法分則編未修正之
    條文定有罰金者，自94年1 月7 日刑法修正施行後，就其所
    定數額提高為30倍。但72年6 月26日至94年1 月7 日新增或
    修正之條文，就其所定數額提高為3 倍」。加以刑法第33條
    關於罰金數額之規定，由銀元1 元以上，修正為新臺幣1 千
    元以上，以百元計算。其修正結果，上開各罪法定刑之罰金
    刑最高額部分數額雖與修正前相同，惟最低額部分則均已提
    高為新臺幣1 千元，經比較新、舊法之結果，應以被告行為
    時之舊法對其較為有利。
  (三)被告行為後，刑法第41條第1 項前段已有修正，被告行為時
    之刑法第41條第1 項前段規定：「犯最重本刑為5 年以下有
    期徒刑以下之刑之罪，而受6 個月以下有期徒刑或拘役之宣
    告，因身體、教育、職業、家庭之關係或其他正當事由，執
    行顯有困難者，得以1 元以上3 元以下折算1 日，易科罰金
    。」又行為人行為時之易科罰金折算標準，修正前罰金罰鍰
    提高標準條例第2 條前段（現已刪除）規定，就其原定數額
    提高為100 倍折算1 日，則本件行為人行為時之易科罰金折
    算標準，應以銀元300 元折算1 日，經折算為新臺幣後，應
    以新臺幣900 元折算為1 日。至於94年1 月7 日修正、95年
    7 月1 日公布施行之刑法第41條第1 項前段，則規定：「犯
    最重本刑為5 年以下有期徒刑以下之刑之罪，而受6 個月以
    下有期徒刑或拘役之宣告者，得以新臺幣1000元、2000元或
    3000元折算1 日，易科罰金」。比較修正施行前後之易科罰
    金折算標準，以95 年7月1 日施行前之規定，較有利於行為
    人，則應依刑法第2條 第1 項前段，適用修正前刑法第41條
    第1 項前段規定，定其折算標準。
  (四)修正前刑法第41條第2 項規定：「併合處罰之數罪，均有前
    項情形，其應執行之刑逾6 月者，亦同」，惟修正後之該條
    項則規定：「前項規定於數罪併罰，其應執行之刑未逾6 月
    者，亦適用之」。易言之，依修正前之第41條第2 項規定，
    就併合處罰之數罪所定應執行刑縱使逾6 月，倘均符合得易
    科罰金之規定，仍可易科罰金以代刑之執行，而依修正後之
    第41條第2 項則不得易科罰金。惟94年2 月2 日修正之刑法
    施行法第3 條之1 第3 項規定：「於94年1 月7 日刑法修正
    施行前犯併合處罰數罪中之一罪，且該數罪均符合第41條第
    1 項得易科罰金之規定者，適用90年1 月4 日修正之刑法第
    41條第2 項規定」。故被告所犯併合處罰數罪中之一罪，倘
    係在刑法修正施行前所違犯，且均符合易科罰金之規定，則
    縱其應執行之刑已逾有期徒刑6 月，依上開刑法施行法第3
    條之1 第3 項規定，仍應適用修正前刑法第41條第2 項規定
    。
  (五)有關數罪併罰之規定：修正前刑法第51條第5 款規定：「宣
    告多數有期徒刑者，於各刑中之最長期以上，各刑合併之刑
    期以下，定其刑期。但不得逾20年」，而依修正後之刑法第
    51條第5 款之規定：「宣告多數有期徒刑者，於各刑中之最
    長期以上，各刑合併之刑期以下，定其刑期。但不得逾30年
    」。比較結果，修正後刑法並非較有利於被告戊○○，應依
    刑法第2 條第1 項前段規定，適用行為時法律即修正前刑法
    第51條第5 款規定，併就被告戊○○部分定其應執行之刑。
  (六)牽連犯部份：被告行為後，刑法第55條後段之牽連犯規定業
    經刪除，是於新法修正施行後，被告4 人本件所為使公務員
    登載不實罪與損害債權等罪犯行，即須分論併罰。經比較新
    舊法之規定，修正後之規定對於被告較為不利，是仍應適用
    行為時且較有利於被告之修正前刑法。
  (七)連續犯部分：被告行為後，刑法第56條之連續犯規定亦已刪
    除，被告之犯行，因行為後新法業已刪除連續犯之規定，此
    刪除雖非犯罪構成要件之變更，但顯已影響行為人刑罰之法
    律效果，自屬法律有變更，比較新、舊法結果，仍應適用較
    有利於被告之行為時法律即舊法論以連續犯。
  (八)關於自首部分：被告行為時刑法第62條前段規定「對於未發
    覺之罪自首而受裁判者，減輕其刑」；被告行為後該條修正
    為「對於未發覺之罪自首而受裁判者，得減輕其刑」，修正
    前係「必」減輕其刑，修正後係「得」減輕其刑，比較新舊
    法結果，以被告行為時即修正前之刑法規定較為有利。
  (九)綜上，依整體比較之結果，以適用行為時之舊法於被告較為
    有利，爰依刑法第2條第1項前段之規定，適用行為時即修正
    前之刑法規定予以論處。
四、核被告戊○○就犯罪事實欄一所為，係犯刑法第276條第2項
    業務過失致人於死罪。被告戊○○於犯罪後，在警方據報到
    場處理時，主動向承辦員警承認犯行並接受調查，有肇事人
    自首情形紀錄表在卷可參（見檢一卷第14頁），係對於未經
    發覺之犯罪自首而受裁判，爰依修正前刑法第62條前段規定
    ，減輕其刑。又核被告戊○○、丙○○、丁○○、乙○○4
    人就犯罪事實欄二所為，係犯刑法第214 條使公務員登載不
    實罪嫌及同法第356 條損害債權罪。被告戊○○、丙○○、
    丁○○、乙○○4 人就上開刑法第214 條使公務員登載不實
    罪，有犯意聯絡及行為分擔，均為共同正犯；另被告丙○○
    、丁○○及乙○○雖非債務人，惟與被告戊○○基於犯意聯
    絡，共同實施毀損債權之犯行，依刑法第31條第1 項之規定
    ，就所犯刑法第356 條損害債權罪，亦均應論以共同正犯。
    又被告戊○○、丙○○、丁○○、乙○○4 人利用不知情之
    代書張雅俊將犯罪事實欄二所示之土地及建物分別辦理設定
    抵押權登記予被告丙○○及丁○○，為間接正犯。另被告戊○○及乙○○所犯上開損害債權之行為，在時間上密接，均
    係基於單一損害債權犯意接續而為，且侵害同一法益，為接
    續犯之單純一罪；再被告戊○○及乙○○2 人所犯上開使公
    務員登載不實之行為，時間緊接，所犯罪名相同，顯係基於
    概括犯意為之，應依修正前刑法第56規定論以連續犯一罪，
    並加重其刑。再被告戊○○、丙○○、丁○○、乙○○4 人
    所犯上開刑法第214 條使公務員登載不實罪及刑法第356 條
    損害債權罪間，有方法結果之牽連關係，應依修正前刑法第
    55條後段規定，從一重之刑法第214 條使公務員登載不實罪
    嫌處斷。另被告戊○○上開所犯刑法第276 條第2 項、同法
    第214 條兩罪間，犯意各別，行為互殊，應予分論併罰。又
    被告戊○○4 人犯罪時間，在民國96年4 月24日以前，合於
    中華民國96年罪犯減刑條例所定減刑條件，應依法減其宣告
    刑二分之一。
五、原審對被告戊○○4 人為有罪判決固非無見，惟：被告戊○○4 人犯罪時間，在民國96年4 月24日以前，合於中華民國
    96年罪犯減刑條例所定減刑條件，應依法減其宣告刑二分之
    一，原審未及適用上開減刑條例予以減刑自有未當。又按刑
    事審判旨在實現刑罰權之分配的正義，故法院對有罪之被告
    科刑，應符合罪刑相當之原則，使罰當其罪，此所以刑法第
    57條明定科刑時應審酌一切情狀，尤應注意該條所列10款事
    項以為科刑輕重之標準。本件原判決已就刑法第57條所列各
    款情形加以考量，而為量刑標準，並詳敘理由，公訴人上訴
    指摘原判決量刑太輕，非有理由，被告戊○○4 人上訴指摘
    原判決量刑過重，雖亦無理由。然原判決既有前揭可議之處
    ，自應由本院將原判決撤銷改判。爰審酌被告戊○○4 人為
    阻礙告訴人甲○○追償債權，而共同設定不實之抵押權登記
    ，妨礙告訴人債權之保全，應予非難，且被告戊○○迄未與
    被害人家屬達成民事和解，惟兼衡其等犯後於本院坦承犯行
    ，已有悔意，被告丙○○、丁○○及乙○○並無前科、被告
    戊○○僅於74年間曾有一過失致死前科，素行均尚可，有臺
    灣高等法院被告前案紀錄表4 紙在卷可參（見本院卷25-28
    頁），被告戊○○就本件過失致死罪部分之過失行為非肇事
    單一原因，被害人阮育新亦與有過失、上開抵押權設定業已
    塗銷及犯罪所生損害等一切情狀，各量處被告戊○○4 人如
    主文第2 項至第4 項所示之刑，並均依96年罪犯減條例所定
    減刑條件，依法減其宣告刑二分之一，並諭知易科罰金折算
    標準，定其應執行之刑，及依修正前刑法第41條第1 項前段
    諭知易科罰金之折算標準。
據上論結，應依刑事訴訟法第369 條第1 項前段、第364 條、第
273 條之1 第1 項、第299 條第1 項前段，刑法第2 條第1 項前
段、第28條、第276條第2項、第214條、第356條、修正前刑法第
55條後段、第56條、第62條前段、第41條第1 項前段、第2 項、
第51條第5 款，罰金罰鍰提高標準條例第1 條前段、第2 條，中
華民國96年罪犯減刑條例第2 條第1 項第3 款，判決如主文。
本案經檢察官林慶宗到庭執行職務。
中　　華　　民　　國　　96　　年　　8 　　月　　7 　　日
                  刑事第八庭    審判長法  官  李炫德
                                      法  官  簡志瑩
                                      法  官  陳志銘
以上正本證明與原本無異。
檢察官及被告戊○○就業務過失致死部分如不服本判決應於收受
本判決後10日內向本院提出上訴書狀，其未敘述上訴理由者，並
得於提起上訴後10日內向本院補提理由書狀（均須按他造當事人
之人數附繕本）「切勿逕送上級法院」。
戊○○所犯使公務員登載不實罪部分與其餘被告犯罪部分均不得
上訴。
中　　華　　民　　國　　96　　年　　8 　　月　　7 　　日
　　　　　　　　　　　　　　　　　　　書記官  盧雅婷
附錄本件判決論罪科刑法條：
刑法第276條第2項
從事業務之人，因業務上之過失犯前項之罪者，處5 年以下有期
徒刑或拘役，得併科3 千元以下罰金。
刑法第214條
明知為不實之事項，而使公務員登載於職務上所掌之公文書，足
以生損害於公眾或他人者，處3 年以下有期徒刑、拘役或5 百元
以下罰金。
刑法第356條
債務人於將受強制執行之際，意圖損害債權人之債權，而毀壞、
處分或隱匿其財產者，處2 年以下有期徒刑、拘役或5 百元以下
罰金。
